【裁判字號】    95,上易,24
【裁判日期】    950411
【裁判案由】    損害賠償
【裁判全文】
臺灣高等法院高雄分院民事判決          95年度上易字第24號
上  訴  人  乙○○
訴訟代理人  洪士宏律師
            林易玫律師
被上訴  人  甲○○
訴訟代理人  顏萬文律師
上列當事人間請求損害賠償事件，上訴人對於民國95年1 月4 日
臺灣高雄地方法院94年度訴字第2197號第一審判決提起上訴，本
院於95年3 月28日言詞辯論終結，判決如下：
    主  文
上訴駁回。
第二審訴訟費用由上訴人負擔。
    事實及理由
一、被上訴人起訴主張：上訴人明知伊與訴外人吳坤益為夫妻關
    係，竟仍與吳坤益發生性關係，並於民國93年5 月27日產下
    一女吳００。伊於94年4 月25日向林園鄉戶政事務所申請戶
    籍謄本時，發現吳坤益於93年6 月29日認領吳００，始知悉
    該情事。上訴人上開行為，顯已嚴重破壞伊婚姻生活之圓滿
    與幸福，足認侵害伊之身分法益而且情節重大。爰依民法第
    195 條第1 項、第3 項規定，提起本訴，並聲明求為命上訴
    人賠償非財產上之損害新台幣（下同）100 萬元，及加計自
    起訴狀繕本送達翌日起算法定遲延利息，並願供擔保為假執
    行之判決。
二、上訴人則以：伊與吳坤益之婚外情已有10餘年，且早為被上
    訴人所知悉並縱容，其既無受有任何精神上之損害，所為請
    求，自屬無據，縱認得為請求，亦與有過失等語，資為抗辯
    。
三、原審經審理結果，准被上訴人請求40萬元之本息，而駁回其
    餘請求。上訴人就其敗訴部分，提起上訴，並於本院聲明：
    (一)原判決不利於上訴人部分廢棄。(二)上開廢棄部分，被上訴
    人在第一審之訴及假執行之聲請均駁回。(三)第一、二審訴訟
    費用由被上訴人負擔。被上訴人則聲明：(一)上訴駁回。(二)第
    二審訴訟費用由上訴人負擔（被上訴人就其敗訴部分，則未
    據聲明不服）。
四、兩造爭執及不爭執事項：
  (一)不爭執部分：
  1.被上訴人與吳坤益為夫妻，現婚姻關係仍存續中，有戶籍謄
    本在卷可稽。
  2.上訴人與被吳坤益曾發生性關係，並於93年5 月27日產下一
    女吳００，而由吳坤益於93年6 月29日認領，亦有戶籍謄本
    在卷可憑。
  (二)爭執部分：
  1.被上訴人之知悉時點及是否有縱容。
  2.被上訴人得請求賠償之金額。
五、被上訴人之知悉時點及是否有縱容部分：
  (一)經查，被上訴人主張其係於94年4 月25日向林園鄉戶政事務
    所申請戶籍謄本時，始發現吳坤益於93年6 月29日認領吳０
    ０等情，經核與其所提出請領戶籍謄本日期之記載相符，且
    吳００係於93年5 月27日出生，依其出生日期研判，上訴人
    與吳坤益約係在92年7 、8 月間發生性關係，則被上訴人上
    開主張，應與事實相符而堪採信。
  (二)上訴人雖抗辯被上訴人在83年間即已知悉其與吳坤益有交往
    ，雙方並曾談判及達成協議，被上訴人應已縱容該婚外情存
    在，自無受有損害等語。惟查：
  1.證人即吳坤益之妹吳美雲於原審證稱：「吳坤益是我哥哥，
    吳坤益與原告（即被上訴人）於78、79年左右結婚。因為在
    83年時我父母有告訴原告，說外面有傳言我哥哥在外與一位
    張小姐在一起，要原告多注意，後來原告有去證實，是抓到
    還是怎樣我不知道，所以原告與吳坤益有為了這件事吵架，
    那時我們在83年年中時，被告與原告、吳坤益、我姐姐、我
    、原告的哥哥有為了這件事情，約在高雄市○○路一家天王
    ＫＴＶ的3 樓包廂談判，所以原告是知情的。當時談判的結
    果原告是希望我哥哥能夠離開被告乙○○，但是當時我哥哥
    說沒有辦法，當時原告已經有生下小孩了，所以原告考慮到
    自己的家庭，她有提出二個要求，一個是希望我哥哥每天晚
    上回家睡覺，一個是要求我哥哥每個月給她6 、7 萬元好好
    照顧家庭，所以原告應該是知道這件事」等語。
  2.證人即吳坤益之姐吳阿娥於原審證稱：「因為在82年時我弟
    弟吳坤益有婚外情的事，我家人都知道，原告也知道，起初
    是因為我弟弟上中班的時候，被告會拿便當到我家給他吃，
    我奶奶知道這件事就告訴我媽媽，我媽媽知道這件事時有問
    我弟弟，還罵我弟弟，我媽媽還有跟原告說這件事，並叫原
    告要將這件事情處理好，天王ＫＴＶ的事情我也有在場，當
    時談判原告很生氣，不可能同意這件事，協商當中我弟弟表
    示感情的事情，要離開也不是那麼容易，原告提出條件要我
    弟弟每月給她6 、7 萬元的生活費、好好顧家，且每天晚上
    要回家」等語。
  3.證人即被上訴人之兄呂清世於原審到庭證稱：「在83年年中
    時，我妹妹要我到天王ＫＴＶ談論他們夫妻間的事，當時只
    有我及原告、被告、吳坤益在場，證人吳阿娥、吳美雲二人
    並未在場，當時原告堅決反對他們在一起，談的時候吳坤益
    表示無法放下，之後我們兄弟有約吳坤益到我大哥的家，吳
    坤益當時有保證以後不會再跟被告在一起」等語。
  4.依上開證人所述，吳美雲、吳阿娥及呂清益均證稱有在ＫＴ
    Ｖ談判之事，且被上訴人當時在場，則依此事實，被上訴人
    於83年間當時應已知悉吳坤益與上訴人間有婚外情，否則，
    當無雙方會同談判之必要。故上訴人主張被上訴人在當時即
    已知悉此婚外情，應可採信。然被上訴人於83年間雖已知悉
    上訴人與吳坤益之婚外情，但當時吳００尚未出生，被上訴
    人自不可能知悉上訴人有與吳坤益發生性關係之情事，且依
    呂清益之證言，被上訴人當時係堅決反對上訴人與吳坤益在
    一起，而依吳美雲、吳阿娥之證言，亦表示被上訴人當時很
    生氣，不可能同意這件事，及被上訴人提出之條件為要吳坤
    益每天回家、按月給付生活費、好好顧家等情，參以戶籍謄
    本上記載被上訴人於83年3 月至同年5 月間有失蹤報案之情
    事，與一般夫妻間發現他方有婚外情時會因氣憤等情緒而不
    願與他方同住之常情相符，況被上訴人當時已與吳坤益育有
    二女，在仍願維持婚姻之前提下，依常情亦會要求吳坤益斷
    絕與上訴人之交往，可見依被上訴人當時之心情反應並無同
    意婚外情之可能，則被上訴人在談判當時雖已知悉，但尚難
    謂有同意或縱容上訴人與吳坤益維持婚外情，甚至同意發生
    性關係之情事。故被上訴人主張其並未同意，應屬可採，上
    訴人抗辯業已同意或縱容，不足採信。
六、被上訴人得請求賠償之金額部分：
  (一)按不法侵害他人之身體，健康、名譽、自由、信用、隱私、
    貞操，或不法侵害其他人格法益而情節重大者，被害人雖非
    財產上之損害，亦得請求賠償相當之金額；又此規定於不法
    侵害他人基於父、母、子、女或配偶關係之身分法益而情節
    重大者準用之，為民法第195 條第1 項、第3 項所明定。本
    件上訴人與吳坤益發生性關係並生育吳００之行為，顯已不
    法侵害被上訴人基於配偶關係之身分法益，且依我國國情，
    亦足使被上訴人在精神上受有羞辱及挫折感，及破壞被上訴
    人婚姻生活之圓滿，其情節應屬重大，則被上訴人請求賠償
    精神上之損害，依上開條文規定，即屬有據。
  (二)經查，被上訴人為國中畢業、曾在製衣場工作、名下有土地
    房屋各一筆（93年度之公告現值約60萬元）；上訴人則為高
    職畢業、在電子公司工作，名下有土地房屋各一筆（連同其
    他收入在93年度之總值約120 萬元），業經兩造分別陳明在
    卷，且有原審依職權調取之稅務電子閘門財產所得調件明細
    表在卷可稽，復為兩造所不爭執。參以被上訴人與吳坤益之
    婚姻關係已有10餘年，在得知此情及吳坤益認領吳００後，
    精神上必然受有相當之震驚。本院審酌上開情狀，認被上訴
    人請求之精神上損害賠償，以40萬元為適當。在此範圍內之
    請求，應予准許。
  (三)至上訴人雖抗辯被上訴人亦與有過失，惟被上訴人在10年前
    雖曾知悉有該婚外情，然既未同意上訴人可繼續維持，亦不
    可能知悉有生育吳００之情事，其就本件請求之損害，自無
    與有過失可言，上訴人此部分抗辯，並不足採。
七、綜上所述，本件被上訴人主張上訴人所為係不法侵害其基於
    配偶關係之身分法益，且情節重大，應屬可採。上訴人抗辯
    被上訴人已同意及縱容，且與有過失，均不足採。從而，被
    上訴人本於民法第195 條第1 項、第3 項規定，請求上訴人
    給付之金額，在40萬元及自起訴狀繕本送達翌日即94年9 月
    29日起至清償日止，按年息5%計算利息之範圍內，為有理由
    ，應予准許。原審判命上訴人如數給付及為假執行與免為假
    執行之宣告，並無違誤。上訴意旨指摘原判決不當，求予廢
    棄改判，為無理由，應予駁回。
八、據上論結：本件上訴為無理由，依民事訴訟法第449 條第1
    項、第78條，判決如主文。
中    華    民    國    95    年    4     月    11    日
                            民事第一庭
                                審判長法官  黃金石
                                法      官  林健彥
                                法      官  林紀元
以上正本證明與原本無異。
本件不得上訴。
中    華    民    國    95    年    4     月    11    日
                                書  記  官  楊茱宜


司法院資訊處製作；財團法人民間司法改革基金會備份。
